【裁判字號】    99,簡上,23
【裁判日期】    991028
【裁判案由】    清償債務
【裁判全文】
臺灣臺北地方法院民事判決              99年度簡上字第23號
上  訴  人  甲○○
被  上訴人  丁○○即謝光之繼.
被  上訴人  丙○○即謝光之繼.
被  上訴人  乙○○即謝光之繼.
被  上訴人  己○○即謝光之繼.
被上訴人    戊○○（Tsopei Hsieh）
                        nd BC V7A2W1, Canada
                        1室
上五人共同
訴訟代理人  陳志誠律師
上列當事人間請求損害賠償事件，上訴人對於民國98年12月25日
本院臺北簡易庭98年度北簡字第15239 號第一審判決提起上訴，
本院於民國99年10月14日言詞辯論終結，判決如下：
    主  文
上訴駁回。
上訴費用由上訴人負擔。
    事實及理由
一、上訴人起訴主張：其於民國95年1 月1 日及95年2 月14日提
    供如附件所示之白玉鳩首1 件及古玉壁2 件（下稱系爭古董
    ）予被上訴人等人之被繼承人謝光，以供謝光置放於臺北市
    ○○區○○路291 號大都會廣場C1室之「古今書畫藝術」店
    內展示，謝光並親筆簽名寫下有確認收到系爭古董之收據，
    另上訴人及謝光曾於95年1 月9 日在訴外人駱劍魂之家中開
    會，會中決定由謝光親自保管前開收據正本，且當時因古玉
    壁2 件之包裝盒還未作好，所以古玉壁先行交給謝光，新的
    包裝盒則預定於95年2 月14日交付，職是前開收據正本確係
    由謝光保管，現並應由被上訴人中之一人負責保管。嗣上訴
    人於96年3 月2 日與謝光簽訂買賣合約書，約定以上訴人最
    初所開出價格之3 折，由謝光買受上訴人所有之系爭古董，
    上訴人並同意謝光於96年底時以人民幣支付買賣價金，謝光
    另有提供房屋稅繳款稅單及簽發收據以為憑證。又謝光因於
    該年底入院開刀，上訴人嗣於97年2 月底竟接獲被上訴人己
    ○○通知謝光因開刀引發併發症去逝，並約上訴人至古今書
    畫藝術店，且拿出謝光親筆簽名之2 紙收據正本，告知上訴
    人俟被繼承人謝光之喪禮辦完後，再與其餘繼承人即被上訴
    人等人商討此事，且其後被上訴人己○○並於原告提供之收
    據清單上寫下「買賣協意書（93.3.2謝光親筆、甲○○）─
    在士林」等字，至此被上訴人等人顯已明知上訴人所有之系
    爭古董放置於古今書畫藝術店裡之事。詎料，被上訴人於97
    年8 月15日至被上訴人己○○所繼承之古今書畫藝術店內要
    求返還原告所有之系爭古董時，竟遭被上訴人等人拒絕返還
    ，渠等顯係意圖侵占上訴人所有系爭古董。為此，爰依所有
    權之法律關係，並依民法第767 條規定，請求謝光之繼承人
    即被上訴人返還系爭古董等語。
二、被上訴人則以：渠等否認上訴人之主張為真正。上訴人不僅
    未提出買賣合約書為證，且其餘所提證物均為影本，並無從
    證明上訴人主張為之真正。況上訴人97年4 月1 日至古今書
    畫藝術店時，被上訴人己○○曾要求上訴人指認現場有無其
    所稱委託之物，原告亦稱無，自無從認定上訴人主張被上訴
    人占有系爭古董之事實為真正，上訴人應就其主張之事實負
    舉證責任。至於，被上訴人己○○於上訴人提出收據清單影
    本上寫「買賣協意書（93.3.2謝光親筆、甲○○）─在士林
    」等字，僅係為記載上訴人所說有買賣協議書在士林的內容
    ，並非承認確有買賣協議書乙事，上訴人仍應就伊提出之保
    管條、買賣合約書及收據真正等負舉證責任。復依上訴人提
    出收據影本記載「甲○○在古今書畫藝術公司之物品名稱與
    數量」等語可知，與上訴人有買賣契約關係者應為古今書畫
    藝術有限公司，而非被上訴人之被繼承人謝光，上訴人向被
    上訴人等請求返還系爭古董，並無理由等語，資為抗辯。
三、原審為上訴人全部敗訴之判決，上訴人就此表示不服提起上
    訴，並聲明：(一)原判決廢棄；(二)被上訴人等應返還原告所擁
    有玉器三件。被上訴人則聲明：上訴駁回。
四、兩造不爭執事實：
    被上訴人的父親謝光為古今書畫藝術有限公司之法定代理人
    ，在台北市○○區○○路291 號大都會廣場C1室經營古今書
    畫文物坊，嗣於97年3 月6 日因病去世。
五、本件兩造爭執要旨：
    (一)被上訴人主張被上訴人對父親謝光在95年初親筆簽名確認
      收到白玉鳩一隻及古玉壁兩件（如原審卷第11頁憑據），
      並以本院卷第38頁的會議紀錄為據，主張前開古物三件，
      謝光並未返還，依照民法第767條規定請求所有物返還請
      求權，是否有理？
    (二)上訴人主張謝光過世不久後，被上訴人己○○邀請上訴人
      到古今書畫藝術公司，並拿出兩張收據正本，其中一張為
      前述本院卷第10頁之憑據，另一張為本院卷第11頁的憑據
      ，據此主張謝光在95年初收到白玉鳩一隻及古玉壁兩件，
      依照民法第767條請求所有物返還請求權，是否有理？
六、得心證之理由：
    (一)被上訴人主張被上訴人父親謝光在95年初親筆簽名確認收
      到白玉鳩一隻及古玉壁兩件（原審卷第11頁憑據），並以
      本院卷第38頁的會議紀錄為據，主張前開古物三件，謝光
      並未返還，依照民法第767條規定請求所有物返還請求權
      ，是否有理？
      1.按「當事人主張有利於己之事實者，就其事實有舉證之
        責任」民事訴訟法第277條定有明文。所謂舉證係指就
        爭訟事實提出足供法院對其所主張者為有利認定之證據
        而言，若所舉證據，不能對其爭訟事實為相當之證明，
        自無從認定其主張為真正。又主張法律關係存在之當事
        人，就該法律關係發生所須具備之特別要件，應負舉證
        之責任，原告就其主張之事實，不舉證證明者，被告無
        須就其抗辯之事實，負舉證之責任，此為舉證分擔之原
        則。上訴人主張曾交付其所有之系爭古董予被上訴人之
        父親謝光，對於該有利於上訴人之事實，上訴人自應負
        舉證責任。
      2.上訴人雖主張「謝光在95年初親筆簽名確認收到白玉鳩
        一隻及古玉壁兩件（原審卷第10頁憑據），並以本院卷
        第38頁的會議紀錄為據，主張前開古物三件，謝光並未
        返還」云云。然查：
        (1)按以私文書為證據方法，除僅因文書之效力或解釋有
          爭執者，得提出繕本外，概應提出其原本，為民事訴
          訟法第352條第2項所明定。次按「當事人提出之私文
          書，必先證其真正，始有形式之證據力。如他造否認
          該提出之私文書繕本或影本，或爭執其內容之記載，
          在舉證人提出原本前，不認該繕本或影本有何形式之
          證據力」，最高法院93年台上字第1210號裁判意旨可
          資參照。上訴人主張謝光親筆簽名確認收受系爭古董
          之憑據有二張，其中一張其上記載「提供在古今書畫
          藝術公司之物品名稱與數量：1.白玉鳩首壹枝（提供
          日期95.1.1）；2.古玉璧二件（提供日期95.1.1）」
          （本院卷第10頁，下簡稱系爭A憑據），另者係書寫
          「甲○○提供在古今書畫藝術公司之物品名稱與數量
          」，共計有青花九龍天球瓶壹隻等九項，其中第九項
          五彩蟈蟈罐壹隻下方有謝光之簽名（本院卷第11頁，
          下簡稱B憑據），經核皆係影本，被上訴人又爭執該
          文書之真正，亦否認持有該文書之正本，上訴人自應
          就被上訴人持有該文書之正本之事實負舉證責任。
        (2)經查，被上訴人己○○僅於警詢中陳稱：「97年4月2
          日14時許告訴人甲○○出現在古今書畫文物坊，告訴
          人甲○○又提到有東西在我店內，我請告訴人甲○○
          再看看有那些東西是告訴人甲○○的，告訴人甲○○
          稱所看到沒有一件是告訴人甲○○的，但告訴人傅裕
          松稱他與我父親有簽一份買賣協議書，有告訴人傅裕
          松本人及我父親之簽名，我稱我已在整理父親資料，
          但並未見到該資料，告訴人甲○○提醒我到父親士林
          住家找看看，告訴人甲○○手上有一些文件係房屋稅
          單，我問告訴人甲○○持有我家房屋稅單有何作用，
          告訴人甲○○要我再找看看是否有該物件清單，假如
          我父親賣掉沒有與告訴人甲○○結帳，就要以字畫及
          不動產抵押給告訴人甲○○，我認為父親不可能以此
          私相授受，我才在店內找到告訴人甲○○所提示相同
          之清單，該清單並非我經手，我也沒有見過該東西，
          我有告知告訴人甲○○，請告訴人甲○○將買賣協議
          書帶來再談，我也會告知兄弟姐妹此事，下次約定在
          父親入土後，事後即未再聯絡，也沒有發現該東西」
          、「告訴人甲○○97年8月15日出現目前我所經營之
          古今書畫文物堂，告訴人甲○○問我是否要解決此事
          ，這麼久不與我聯絡，我稱我整理過也找過均未發現
          有告訴人甲○○所指之物品，告訴人甲○○如認為如
          此貴重，為何時間拖那麼久，且都我主動邀約告訴人
          甲○○前來詳談，告訴人甲○○罵我們謝家沒有家教
          ，我覺得告訴人甲○○很惡質，我請告訴人甲○○將
          我家在天津『九魚圖』取走未歸還做解釋，告訴人傅
          裕松稱是我父親要他去拿的，告訴人甲○○稱已經還
          給我父親，我認為告訴人甲○○說謊，所以告訴人傅
          裕松稱尋求法律途徑解決始提告訴」（見臺灣臺北地
          方法院檢察署97年度發查字第2729號偵卷第25、26頁
          ），核與己○○於本院證稱：「上訴人是在97年4月1
          日下午的時間到古今畫廊，他一來就說，他有一批東
          西交我父親寄售，因為我父親在97年3月6日過世，店
          裡在重新裝潢，所以我們在工人動工之前，要把店內
          東西做一個清理與打包，既然他說有東西在我們家店
          裡，我請他就當時店裡的狀況，在我們店裡親自指點
          有哪些東西是他的，他當場說通通都沒有，接下來他
          又說叫我回去找找看，我父親應該是放在士林的住家
          ，我說父親生前曾應交待過，如果在他過世後有人來
          店裡，說有什麼東西在我們家，一定要有正本清單或
          收條，這樣我們才能夠處理，上訴人就提示一堆資料
          給我看，有房屋稅單、我們兄弟姐妹的住址、電話及
          提供給法院的清單，這些文件都是我過去沒有見到過
          的，我覺得很納悶，我當場就問他，為何他手上有這
          些文件，他才說跟我爸爸之間還有什麼買賣協議書，
          東西賣掉還沒有跟他結帳，要拿什麼抵押給他，上訴
          人說要我回家去找，當時我覺得奇怪，心中有個疑問
          ，我從來沒有見過這些東西及這些文件，為何會有這
          些買賣協議書，上訴人就叫我在清單上寫一行字，他
          唸我來寫『93年幾月幾號與謝光有協議書』，當下我
          聽來實在有些莫名奇妙，他與我爸爸過去30幾年來做
          人做事之方式完全背道而馳，我當時不是全盤了解，
          我跟他說當時我爸爸尚未入土，我會把這些事情跟我
          兄弟姐妹報告，後來他就離開我們店裡」、「（上訴
          人去你店裡時，要你找看看有無物件清單，你是否在
          店內發現一張相同的清單？）是。都是黑字，是正本
          或影本無法確定，我記得被上訴人帶走」等語（本院
          卷53頁背面、54頁正面），由上可知，被上訴人謝祚
          蘭始終否認持有前開憑據正本，更否認持有買賣協議
          書正本，被上訴人己○○僅承認在父親店內尋得系爭
          B 憑據，並依上訴人之意思在其上書寫「買賣協意書
          （X93..96.3.2謝光親筆、甲○○─>在士林」之事。
          前開憑據既無正本可供核對，參酌前開最高法院裁判
          意旨，自無法為任何之證明。
        (2)再者，系爭憑據A上之文字「白玉鳩首壹枝、古玉璧
          二件」，二者書寫之文字一粗一細，顯非同一支筆所
          寫，並觀其筆畫之神韻、運勢等，應非同一人所書，
          有本院99年2月1日勘驗筆錄在卷可憑，該憑據之真實
          性自屬有疑。因上訴人提供之前開憑據均為影本，自
          無法為任何之鑑定，上訴人聲請鑑定，本院認無鑑定
          必要，附此敘明。
        (3)上訴人雖再提出95年1月9日之會議紀錄用以證明謝光
          於95年1月9日參加古希堂成立籌備會時，承認伊提供
          高檔玉器三件云云。然查，該會議紀錄為上訴人所製
          作，被上訴人又否認其真正，上訴人自應對之負舉證
          責任。審酌該會議紀錄之原本，上方參加會議者簽名
          是藍色筆書寫，下方臨時提議的相關事項是用黑筆所
          書寫，無法斷定是否簽名與臨時提議同時為之，亦有
          本院99年2月1日勘驗筆錄在卷可憑；況且，上訴人對
          被上訴人己○○、丁○○提出侵占之告訴迄原審審理
          時，上訴人皆未提出該項證據，該項證據究於何時所
          製作，未有其他證人證明前，實屬可疑。從而，上訴
          人以該會議紀錄證明業已交付系爭骨董，尚難採信。
    (二)上訴人主張謝光過世不久後，被上訴人己○○邀請上訴人
      到古今書畫藝術公司，並拿出兩張收據正本，其中一張為
      前述本院卷第10頁之憑據，另一張為本院卷第11頁的憑據
      ，據此主張謝光在95年初收到白玉鳩一隻及古玉壁兩件，
      依照民法第767條請求所有物返還請求權，是否有理？
      1.據前所述，被上訴人己○○僅承認在其父親之店裡尋得
        系爭憑據B，尚非上訴人所主張交付兩張受據正本，上
        訴人對於該情無法舉證以實其說，亦未提出前開憑據之
        正本供核對，該證據自不足採信。
      2.至於上訴人主張被上訴人己○○在系爭憑據簽署「買賣
        協議書」之字樣，表示被上訴人己○○持有該協議書云
        云，但觀諸被上訴人己○○於其上簽署之文字，實無法
        推論其已承認持有買賣協議書正本之意，上訴人之主張
        ，洵非可採。
    (三)綜上，上訴人請求被上訴人返還系爭骨董為無理由。原審
      為上訴人敗訴之判決，核無違誤，上訴意旨仍執陳詞，指
      摘原判決不當，求予廢棄改判，為無理由，應駁回其上訴
      。
六、本件事證已臻明確，兩造其餘攻擊防禦方法及證據資料，核
    與本件判決結果不生影響，毋庸一一論述，併予敘明。
七、據上論結，本件上訴人之上訴為無理由，依民事訴訟法民事
    訴訟法第436條之1第3項、第449條第1項、第78條，判決如
    主文。
中    華    民    國    99    年    10    月    28    日
                  民事第四庭  審判長法  官  張瑜鳳
                                    法  官  余明賢
                                    法  官  趙子榮
以上正本係照原本作成。
本判決不得上訴。
中    華    民    國    99    年    10    月    28    日
                                    書記官  謝榕芝

司法院資訊處製作；財團法人民間司法改革基金會備份。
